臺灣高等法院刑事判決　　　　　　93年度上易字第1495號
　　上　訴　人　臺灣臺北地方法院檢察署檢察官
　　被　　　告　乙○○
　　　　　　　　　　　　　6樓.
上揭上訴人因詐欺案件，不服臺灣臺北地方法院93年度易字第65
8 號，中華民國93年8 月3 日第一審判決（起訴案號：臺灣臺北
地方法院檢察署92年度偵字第23021 號），提起上訴，本院判決
如下：
    主  文
上訴駁回。
    理  由
一、本件公訴意旨略以：被告乙○○意圖為自己不法所有，明知
    自己無償債能力，竟於民國（下同）89年3 、4 月間，佯以
    生意週轉應急為由，向告訴人甲○○商借新臺幣（下同）10
    萬元，其並簽發金額均為5 萬元、票號為071833及071836、
    到期日為同年8 月25日及同年9 月25日之本票二紙保證償還
    ，致告訴人甲○○不疑有他而如數交付款項，詎被告乙○○
    事後竟未償還借款，又避不見面，告訴人甲○○始知受騙。
    因認被告乙○○涉犯刑法第339 條第1 項罪嫌。
二、按犯罪事實應依證據認定之，無證據不得推定其犯罪事實，
    又不能證明被告犯罪者，應諭知無罪之判決，刑事訴訟法第
    154 條第2 項、第301 條第1 項分別定有明文。又告訴人之
    告訴，係以使被告受刑事訴追為目的，是其陳述是否與事實
    相符，仍應調查其他證據以資審認，而認定犯罪事實所憑之
    證據，雖不以直接證據為限，間接證據亦包括在內，然而無
    論直接證據或間接證據，其為訴訟上之證明，須於通常一般
    之人均不致有所懷疑，而得確信其為真實之程度者，始得據
    為有罪之認定，倘其證明尚未達到此一程度，而有合理之懷
    疑存在，無從使事實審法院得有罪之確信時，即應由法院為
    諭知被告無罪之判決，最高法院52年臺上字第1300號、76年
    臺上字第4986號判例可資參照。次按偵查程序以發現真實之
    犯罪人為目的，但審判程序，法院只須判斷已被起訴之被告
    是否為真實之犯罪行為人，若經為必要之調查，其所獲得之
    證據資料，仍不足為該被告有罪之論證時，即應為無罪之諭
    知，至該項犯罪事實，究係被告以外何人所為，則無查明之
    義務，最高法院73年臺上字第3892號判例亦著有明文。再按
    刑法第339 條第1 項詐欺罪之成立，以意圖為自己或第三人
    不法所有，以詐術使人將本人或第三人之物交付為要件，所
    謂以詐術使人交付，必須被詐欺人因其詐術而陷於錯誤，若
    其所用方法，不能認為詐術，亦不致使人陷於錯誤，即不構
    成該罪，最高法院46年臺上字第260 號判例可資佐參。
三、本件公訴人認被告涉犯有刑法第339 條第1 項詐欺罪嫌，無
    非係以告訴人指訴被告以前開二紙本票借款後不償還欠款且
    避不見面，並有被告簽發之前開二紙本票影本在卷可憑，資
    為主要論據。訊據被告乙○○堅決否認有何詐欺犯行，辯稱
    除本件外，之前伊用支票透過告訴人借款已有數次並持續一
    年多，之前的支票都有兌現還清，本件之借款未還純粹因為
    生意失敗並頂讓以前的公司給他人，是本件應係單純的借貸
    關係，伊並無詐欺的故意等語。
四、經查，本件係因被告向告訴人借款，告訴人則介紹告訴人友
    人借款10萬元給被告，原本被告另持二紙支票透過告訴人交
    給告訴人友人作為擔保，因為存款不足而致支票退票，後來
    被告再持前開二紙本票透過告訴人交給告訴人友人換回二紙
    支票充作擔保，告訴人並在前開二紙本票背面簽名背書以示
    對友人負責等情，業據被告供承（見原審卷第46頁，本院卷
    第23頁）及告訴人證述在卷（見原審卷第46 頁 反面，本院
    卷第24頁），且有前開二紙本票影本背面存有告訴人「甲○
    ○」簽名在卷可證（見原審卷第60、61頁），是公訴人於起
    訴書犯罪事實稱被告向告訴人借款10萬元並以前開二紙本票
    保證償還等語，容有誤會。是本件告訴人並非直接貸款予被
    告之人，即無因被詐欺陷於錯誤而交付金錢之情事。
五、又被告以本件前開二紙本票向告訴人友人借款10萬元後，因
    本票屆期未能兌現告訴人又遍尋不著被告，被告並陳稱因生
    意失敗而將公司頂讓給他人且離開原公司等語，告訴人亦於
    原審審理時證述「（車行是被告的嗎？）是的，後來他賣給
    人家了」等語（原審卷第50頁），既然被告將原公司結束營
    業頂讓給他人，則被告離去公司及原址尚可理解，則告訴人
    至被告原來經營的公司及原址找尋被告不著，尚不能據以即
    認被告客觀上有詐欺之行為。
六、又查，告訴人於本件本票所擔保之借款之前已有數次以支票
    透過告訴人向告訴人友人借款，告訴人亦在支票背面簽名背
    書以示對友人負責，而被告所交付之支票並有兌現之紀錄等
    情，業據告訴人於原審審理時證述屬實，並有彰化銀行南三
    重分行函附之票號0000000 （面額五萬元、發票日89年5 月
    13日）、票號0000000 （面額五萬元、發票日89年4 月13日
    ）等二紙支票影本（原審卷第37、38頁）、臺北國際商業銀
    行中興分行函附之票號0000000 （面額五萬元、發票日89年
    2 月10日，原審卷第54頁）、票號000000 0（面額五萬元、
    發票日89年3 月10日，原審卷第56頁）等二紙之支票影本（
    以上四紙支票背面均有告訴人之簽名背書）在卷可憑，是被
    告所辯稱本件之前已有數次透過被告借款，而前幾次所借得
    的款項均已兌現還清等語，堪以採信。審酌被告前開已兌現
    之四紙支票以及被告過去均有兌現付清借款之情節，尚難認
    被告因欠繳本件借款10萬元，即有不法所有之意圖。最後，
    經原審向臺灣票據交換所函調被告之退票紀錄，被告固然於
    88年3 月30日起至89年12月12日均有退票之紀錄，89年9 月
    15日並列為拒絕往來戶之情，有臺灣票據交換所函附存款不
    足退票明細表在卷可證（原審卷第25頁），且雖被告於其時
    經營計程車行，旗下擁有車輛三、四十輛，然告訴人於原審
    審理時陳述其友人借款給被告、及其介紹友人借款給被告並
    在前開本票上背書負責的原因為「被告向我朋友借錢時我有
    在場，我朋友與被告不認識，是我擔保我朋友才借給他的」
    、「（你如何相信被告會在票載到期日償還？）因為被告是
    朋友，我又是背書人」、「他（指被告）只有說他缺錢，我
    就帶他去找我朋友借錢，是由他和我朋友接洽，要借時再由
    我出面背書」、「因為我們（指被告與告訴人）是朋友，他
    求我，我才介紹我朋友給他認識，他每次借錢我都在場，所
    以才會背書」等語（原審卷第49、50頁），可見告訴人純粹
    係因被告為其友人並缺錢周轉，才介紹友人借款給被告並由
    告訴人在前開本票上背書簽名以示負責，當時被告並無刻意
    隱瞞告訴人當時有退票情節及需錢週轉之事實，故殊難即逕
    認被告於借款之初，已有施用詐術之手段及故意，且亦難認
    告訴人有何陷於錯誤之事實。此外復查無其他積極證據，足
    認被告確有詐欺犯行，被告至今已四年未給付借款部分，雖
    屬不該，仍屬民事糾葛，自難以刑事詐欺罪相繩，原審以不
    能證明被告犯罪，而為被告無罪之諭知，經核其認事用法均
    無不當，應予維持。檢察官上訴指摘原判決不當，為無理由
    ，應予駁回。
據上論斷，應依刑事訴訟法第368 條，判決如主文。
本案經檢察官李良忠到庭執行職務。
中　　華　　民　　國　　94　　年　　1 　　月　　20　　日
                  刑事第九庭審判長法  官  李文成
                                  法  官  周盈文
                                  法  官  官有明
以上正本證明與原本無異。
不得上訴。
                                  書記官  林蓓瑜
中　　華　　民　　國　　94　　年　　1 　　月　　21　　日
